臺灣桃園地方法院刑事判決　　　　　　　100年度易字第239號
公　訴　人　臺灣桃園地方法院檢察署檢察官
被　　　告　張進峰
上列被告因詐欺案件，經檢察官聲請簡易判決處刑（99年度偵字
第8536號），本院認不得逕以簡易判決處刑，改依通常程序審理
，判決如下：
    主  文
張進峰無罪。
    理  由
一、公訴意旨略以：被告張進峰知悉將自己銀行帳戶提供他人使
    用而成為人頭帳戶，依一般社會生活之通常經驗，本可預見
    將成為不法集團收取他人受騙款項之用，而幫助他人從事詐
    欺犯罪，竟仍不違背其本意，基於幫助詐欺之犯意，於民國
    99年1 月6 日，至彰化商業銀行八德分行，申辦帳號為009
    —0000000000000000號金融帳戶後，即將該帳戶之存摺、提
    款卡及密碼，由尊龍客運托運寄至臺中中港站，交予「楊小
    姐」之成年女子，任由其使用。嗣該「楊小姐」所屬之犯罪
    集團成員意圖為自己不法之所有，於99年1 月7 日晚間7 時
    許，佯向張栗欣表示在電視購物頻道購買物品，須至自動櫃
    員機匯款，致張栗欣陷於錯誤，而於同日晚間7 時29分許，
    依指示匯款新臺幣（下同）29,983元至被告所申辦之上開彰
    化銀行八德分行帳戶內，嗣因張栗欣發覺有異乃報警處理，
    始循線查悉上情。因認被告係涉犯刑法第30條第1 項、第33
    9 條第1 項之幫助詐欺取財罪嫌云云。
二、按犯罪事實應依證據認定之，無證據不得認定犯罪事實；不
    能證明被告犯罪者，應諭知無罪之判決，刑事訴訟法第154
    條第2 項、第301 條第1 項分別定有明文。故事實之認定，
    應憑證據，如未能發現相當證據，或證據不足以證明，自不
    能以推測或擬制之方法，以為裁判基礎；又認定不利於被告
    之事實，須依積極證據，苟積極證據不足為不利於被告事實
    之認定時，即應為有利於被告之認定，更不必有何有利之證
    據，最高法院40年台上字第86號及30年上字第816 號判例意
    旨可資參照。據此，刑事訴訟上證明之資料，無論為直接證
    據或間接證據，均須達於通常一般之人均不致於有所懷疑，
    而得確信為真實之程度，始得據為有罪之認定，若關於被告
    是否犯罪之證明未能達此程度，而有合理性懷疑之存在，致
    使無從形成有罪之確信，根據「罪證有疑、利於被告」之證
    據法則，即不得遽為不利被告之認定，最高法院76年台上字
    第4986號判例意旨亦足參照。另檢察官對於起訴之犯罪事實
    ，倘其所提出之證據，不足為被告有罪之積極證明，或其指
    出之證明方法，無從說服法院以形成被告有罪之心證，基於
    無罪推定之原則，自應為被告無罪判決之諭知，此參照最高
    法院92年台上字第128 號判例意旨至明。再按刑法上幫助之
    行為，須有幫助他人犯罪之意思，如無此種故意，而係基於
    其他原因，以助成他人犯罪之結果，尚難以幫助論；且所謂
    幫助犯，非但行為之外形可認為幫助，尚須對正犯之犯意有
    所認識，若行為人，誤信為正當行為，並無違法之認識，則
    其行為縱予正犯以助力，尚難遽令負幫助之罪責，最高法院
    20年上字第1022號、20年上字第1828號著有判例亦可資參照
    。亦即幫助犯係指對於正犯與以精神或物質上之助力，便於
    其犯罪之實行者而言，故必須認識正犯所犯之罪，始有幫助
    可言，如無此認識，則欠缺幫助犯意，自無從成立該罪之幫
    助犯（最高法院76年度台上字第7695號判決意旨參照）。
三、公訴人認被告涉犯幫助詐欺取財罪嫌，無非係以：(一)被告供
    承有將本件帳戶之存摺、提款卡及密碼經由尊龍客運拖運之
    方式寄交給自稱「楊小姐」之人；(二)證人即被害人張栗欣確
    因受騙而將款項匯入被告所開設之本件帳戶內，此據證人張
    栗欣證述綦詳，並有自動櫃員機交易明細清單及被告本件帳
    戶之顧客資料卡、交易明細可稽；(三)公訴人並據以主張：被
    告為要辦現金卡，而將帳戶交給對方，但被告並未說明究竟
    係何代辦公司，且被告將帳戶交付出去後，即無法控制該帳
    戶不被他人非法使用，但被告竟供稱當時沒有想到會有這種
    情形，而係至嗣後被告再匯手續費給對方後才想到，顯然與
    常理不符；甚至，被告尚供稱對方要幫他製作假資料，顯見
    對方就是要作不法使用，又在被告把帳戶交出去時，被告就
    知道無法控制該帳戶，足認被告有幫助詐欺之不確定故意等
    為其主要論據。
四、訊據被告張進峰固坦承於99年1 月6 日，在中壢交流道附近
    ，將其向彰化商業銀行八德分行所申辦之本件帳戶存摺、提
    款卡，經由尊龍客運托運寄至臺中中港站，交付予名為「楊
    小姐」之人，並於電話中告知密碼等情不諱，惟堅決否認有
    何幫助詐欺取財之犯意，辯稱：伊係因從自由時報分類廣告
    版閱得代辦現金卡之廣告，於是撥打電話與自稱「楊小姐」
    之人聯繫，「楊小姐」要伊寄送存摺、提款卡及身分證影本
    ，伊並於電話中告知提款卡密碼，對方要伊提供上開帳戶，
    並會為伊製作虛假之存、提款資料以供銀行審核，比較容易
    辦得現金卡，伊單純係因為辦理現金卡，始交付本件帳戶之
    存摺、提款卡及密碼；況且伊申辦之上開帳戶於99年1 月7
    日即已被列為警示戶，但伊不知此情，所以於同年1 月11日
    「楊小姐」尚向伊謊稱所申辦之現金卡已審核通過，要求伊
    匯1 萬元手續費至名為楊致昇之帳戶內，伊因不知內情，遂
    依對方指示匯1 萬元至楊致昇帳戶內，若伊知道對方係利用
    伊帳戶作為人頭帳戶，而不是為伊去辦理現金卡，伊豈會匯
    出上開1 萬元，嗣伊匯款後，再跟對方聯絡，對方即一再推
    托，伊上網去查詢相關訊息後，才發覺伊被騙，乃打電話至
    銀行掛失，經銀行行員告知本件帳戶已列為警示帳戶，伊隨
    即報警，並依警員要求於翌日前往製作筆錄，伊主觀上絕無
    幫助他人詐欺取財之不確定故意等語。經查：
  (一)證人張栗欣於99年1 月7 日晚間7 時許，接獲自稱玉山銀行
    行員之來電表示在電視購物頻道購買物品，須至自動櫃員機
    匯款，使張栗欣陷於錯誤，而於同日晚間7 時29分許，依指
    示匯款29,983元至被告所申辦之上開彰化銀行八德分行帳戶
    內，嗣因張栗欣發覺有異乃報警處理等情，業據證人張栗欣
    於警詢中證述綦詳（見偵查卷第10頁正、反面），並有自動
    櫃員機交易明細清單（見偵查卷第11頁）及被告本件帳戶之
    交易明細（見偵查卷第31頁）在卷可稽，從而證人張栗欣確
    因遭詐騙集團詐騙致將款項匯入被告本件帳戶乙節，固堪認
    定。惟被告既執前詞置辯，即應審究被告主觀上是否基於幫
    助他人犯罪之不確定犯意，而將本件帳戶之存摺、提款卡及
    密碼交付予真實姓名年籍不詳之人。
  (二)被告係因見報載廣告，為委由對方代辦現金卡，始交付本件
    帳戶之存摺、提款卡及密碼等情，業據被告自警詢、檢察官
    偵查及本院審理時供明在卷，並有其提出之自由時報分類廣
    告影本1 紙在卷可憑（見偵查卷第95頁）。再觀諸被告供承
    ：對方會製作虛假之存、提款資料幫伊辦理現金卡等情（見
    本院100 年3 月14日準備程序筆錄），衡情被告自認無法自
    行申辦取得現金卡，遂聯絡報載廣告之代辦公司，認為代辦
    公司能幫其製作虛假資料，如此即易於辦得現金卡，且對照
    上開廣告所示，其上亦記載資料不齊、信用不佳皆可協助辦
    理，可見被告在急需現金卡以解燃眉之急之情形下，遂聽信
    對方要求而提供本件帳戶存摺、提款卡及密碼，再由對方製
    作虛假之存、提款資料以辦理，顯有可能。參以又無確據證
    明亦無從認定被告係基於辦理現金卡以外之其他目的而交付
    本件帳戶存摺、提款卡及密碼等物，故被告辯稱係為委託代
    辦公司辦理現金卡，遂依對方要求而提供本件帳戶，以供銀
    行審核等情，尚非不足採信。綜上，被告既然主觀上一心一
    意認為對方係要為其製作虛假資料以辦理現金卡，但對方竟
    未為其辦理現金卡，反而以其帳戶作為人頭帳戶去詐騙他人
    ，顯難為被告有所預見或認識。至於對方若真如被告之預見
    著手以其帳戶製作虛假資料向銀行詐辦現金卡，究屬另外之
    犯罪事實，且係被告涉犯共同參與偽造文書及詐騙銀行與否
    之問題，惟仍不能以此推論被告即有公訴人所指具有幫助對
    方詐騙他人之不確定故意，反由此亦足彰顯被告自始主觀上
    係認為交付帳戶供對方製作虛假之存、提款資料以辦理現金
    卡，如此更不易預見對方竟係利用其帳戶另去詐騙他人。
  (三)於99年1 月11日因對方要求必須先匯1 萬元手續費才能取得
    現金卡，遂由被告之配偶偕同而由被告配偶匯款1 萬元至楊
    致昇之帳戶內，嗣因對方並未依約交付現金卡，始覺有異等
    情，並據證人即被告之配偶陳柏樺於本院審理時結證詳實（
    見本院100 年2 月21日訊問筆錄），且有匯款入楊致昇帳戶
    之遠東國際商業銀行存入憑條影本1 紙（見偵查卷第13頁）
    及戶名為楊致昇之遠東國際商業銀行存摺往來明細分戶帳（
    見偵查卷第35、41頁）附卷可按，至堪信實。衡情，被告若
    有所認識或預見對方竟未為其辦理現金卡，反而以其帳戶作
    為詐騙他人款項之人頭帳戶，被告豈有再匯出上開1 萬元手
    續費之理，在在顯示，被告提供本件帳戶僅單純為供申辦現
    金卡所用，尚難認定被告具有任由對方將前開帳戶挪作人頭
    帳戶以詐騙他人所用亦無所謂之意。況被告之學歷僅為國小
    畢業（見本院100 年1 月24日訊問筆錄），又屢屢不乏高學
    歷之人，尚且遭詐騙集團所誘騙，可見詐騙集團之手法日益
    翻新，往往係被騙取款項之後，方大夢初醒，從而本件被告
    為求順利辦得現金卡，而聽信對方要求遂交付存摺及提款卡
    ，迄至數日後匯出手續費且未取得現金卡，始知自己亦是被
    害人，不僅被騙取款項，且被騙走存摺及提款卡，應堪採信
    。
五、綜上證據及論述，被告將本件帳戶存摺、提款卡及密碼交付
    予自稱「楊小姐」之人，其主觀上之認知，既係本於為自己
    辦理現金卡所用之意而交付，被告主觀上對其本件帳戶用途
    之認識應僅限於此特定事項，自難解為被告對其本件帳戶供
    對方作為人頭帳戶詐欺他人犯罪使用乙節已明確認識或存在
    容認之意，要難以被告單純為辦現金卡致將本件帳戶存摺、
    提款卡及密碼交付予他人之行為，即遽認其確有幫助他人犯
    罪之認識及不確定故意，公訴人未深究被告本件交付帳戶之
    原因及目的，率以被告既已交付帳戶，自無法再控制該帳戶
    ，且果真被利用作為詐欺之轉帳帳戶，遽謂被告有幫助詐欺
    之不確定故意云云，殊嫌率斷，自非可採。此外，復查無其
    他積極證據足資證明被告有何公訴意旨所稱之幫助詐欺取財
    犯行，揆諸前開說明，即不得遽為不利被告之認定，應認不
    能證明被告犯罪，自應為其無罪之諭知。
六、本件檢察官聲請以簡易判決處刑，本院認有刑事訴訟法第45
    1 條之1 第4 項但書第3 款之應諭知無罪判決之情形，致不
    得逕以簡易判決處刑，爰改依通常程序審理，附此敘明。
據上論斷，應依刑事訴訟法第452 條、第301 條第1 項，判決如
主文。
本案經檢察官馮浩庭到庭執行職務。
中    華    民    國   100    年    5     月    2     日
                   刑事第三庭 審判長法  官  曾  家  貽
                                    法  官  張  瓊  華
                                    法  官  廣  于  霙
以上正本證明與原本無異。
如不服本判決應於收受判決後10日內向本院提出上訴書狀，並應
敘述具體理由。其未敘述上訴理由者，應於上訴期間屆滿後20日
內向本院補提理由書( 均須按他造當事人之人數附繕本) 「切勿
逕送上級法院」。
                                    書記官  洪  明  煥
中    華    民    國  100     年    5     月    6    日